臺灣高等法院民事判決　　　　　　　　 93年度重上字第606號
上　訴　人　甲○○
訴訟代理人　王東山律師
複 代理 人　李美寬律師
被　上訴人　乙○○
訴訟代理人　江鶴鵬律師
　　　　　　林月雪律師
上列當事人間請求確認本票債權不存在事件，上訴人對於中華民
國93年10月21日臺灣板橋地方法院92年度重訴字第 612號第一審
判決提起上訴，本院於94年5月10日言詞辯論終結，判決如下：
    主  文
上訴駁回。
第二審訴訟費用由上訴人負擔。
    事實及理由
一、被上訴人主張：伊於民國（下同）86年11月 1日向上訴人借
    款新台幣（下同）1000萬元，並交付以伊及訴外人黃順天、
    孫美鳳為共同發票人，票面金額1000萬元之本票一紙予上訴
    人為擔保， 上訴人並向合作金庫銀行桃園分行貸款950萬元
    ，於86年11月4日、11月18日分別以轉帳之方式，匯款500萬
    元、450萬元予伊妻孫美鳳之帳戶， 上訴人前曾提起返還借
    款之訴， 經原法院90年度重訴字第126號判決伊應給付上開
    借款950萬元在案；伊另向上訴人借款110萬元，經上訴人匯
    款至伊妻孫美鳳帳戶內， 伊並於89年8月31日簽發票面金額
    110萬元，到期日89年10月31日，票據號碼為068 374號之本
    票一紙予上訴人為擔保，嗣經上訴人聲請原法院以89年度票
    字第 10491號本票裁定准予強制執行及對伊妻孫美鳳核發支
    付命令確定在案。此外，伊自86年11月間起至87年11月23日
    止並未再向上訴人借款1000萬元，上訴人卻持有伊所簽發之
    發票日為87年11月23日，票面金額1000萬元，到期日為87年
    11月（未載日期）之本票一紙（下稱系爭本票），並向原法
    院聲請准予強制執行，經原法院以90年度票字第 412號裁定
    准許在案。上訴人既未交付系爭本票之借款，伊不應負擔此
    本票債務。為此，求為判決確認上訴人所持有被上訴人所簽
    發之發票日為87年11月23日，票面金額1000萬元，到期日為
    87年11月（未載日期）之本票一紙，對被上訴人之本票債權
    不存在等語。
二、上訴人則以：被上訴人自80年起陸續向伊借款，共計2110萬
    元，其中1000萬元經被上訴人於86年11月 1日簽發本票及借
    據為憑證，伊並起訴請求被上訴人返還上開借款，經原法院
    以90年度重訴字第126號判決被上訴人應給付950萬元及遲延
    利息， 其中110萬元亦經伊聲請對被上訴人之妻孫美鳳核發
    支付命令確定在案。被上訴人復自86年11月間起至87年11月
    23日止，陸續向伊借款數萬至數十萬元不等之金額，伊以貸
    與第三人之還款、土地徵收補償費及參加合會所得會款等款
    項，分別以現金交付或轉帳至被上訴人所指定之第三人帳戶
    為借款之交付，兩造並約定由被上訴人計算兩造借款金額，
    被上訴人遂於87年11月23日借款累計至1000萬元時，簽發系
    爭本票作為借款之擔保，故被上訴人確有向伊借用1000萬元
    等語資為抗辯。
三、原審對被上訴人之請求，為其勝訴之判決，上訴人不服，提
    起上訴，上訴聲明：(一)原判決廢棄；(二)前開廢棄部分，被上
    訴人在第一審之訴駁回。被上訴人答辯聲明則求為判決駁回
    上訴。
四、兩造不爭執之事項：
  (一)被上訴人曾向上訴人借款1110萬元，並簽發發票日為86年11
    月1日、面額1000萬元、到期日為86年11月1日之本票及借據
    一紙暨發票為日89年8月31日、面額110萬元、到期日為87年
    10月31日之本票一紙作為擔保。
  (二)上訴人依被上訴人之指示匯款予第三人，第三人之姓名、匯
    款之時間及金額如原判決附表一所示。
  (三)上訴人收受被上訴人所交付如原判決附表二所示之支票，提
    示後均已兌現。
  (四)兩造間為直接前、後手。
五、本件爭點在於：兩造間是否自86年11月間起至87年11月23日
    止，另有1000萬元之借貸關係存在？
  (一)按「發生票據之原因是否有效，固於票據債權之存否無涉，
    惟其發生票據實無真實合法之原因，則在直接當事人間，仍
    得以此為理由拒絕付款。」、「支票固為無因證券，票據債
    務人不得以自己與發票人或執票人前手間所存在之抗辯事由
    ，對抗執票人。然發票人非不得以自己與執票人間所存之抗
    辯事由對抗執票人，此觀票據法第13條本文之反面解釋自明
    。又如發票人一旦提出其基礎原因關係不存在之對人抗辯，
    執票人自應就該基礎原因關係存在之積極事實，負舉證責任
    。本件被上訴人固主張伊係因借款予上訴人而直接收受系爭
    支票，而上訴人則否認之，提出其基礎原因關係不存在之對
    人的抗辯，則被上訴人對於已交付借款、消費借貸關係有效
    成立之積極事實，自應負舉證責任。」、「支票為無因證券
    ，票據債務人不得以自己與發票人或執票人前手間所存在之
    抗辯事由，對抗執票人。然發票人非不得以自己與執票人間
    所存之抗辯事由對抗執票人，此觀票據法第十三條上段之反
    面解釋自明。兩造為直接之前後手，周○己自得以其與蔡○
    芳間所存之事由為抗辯；因周○己否認收受借款，抗辯消費
    借貸未成立，原第二審判決認應由蔡○芳就借款已交付之事
    實，負舉證責任，自不違背舉證責任分配原則。」（最高法
    院50年度台上字第2326號、87年度台上字第1601號及91年度
    台簡上字第27號判決參照）。是故單純持有票據，並不足以
    證明基礎原因關係之存在。本件兩造間為直接前、後手一節
    ，為兩造所不爭，則依票據法第13條上段之反面解釋，票據
    債務人（即被上訴人）自得以自己與執票人（即上訴人）間
    所存之抗辯事由對抗執票人，被上訴人既提出借貸關係不存
    在之主張，上訴人自應就借貸關係存在之積極事實，負舉證
    之責。
  (二)上訴人雖主張：自86年11月間起至87年11月23日止借與被上
    訴人之款項，係以現金交付或匯款至被上訴人所指定如原判
    決附表一所示之第三人帳戶內云云，就上訴人交付現金一節
    ，為被上訴人所否認，另上訴人於原審自承：就交付現金部
    分，目前沒有辦法舉證來證明，沒有刻意去留下紀錄，而且
    當時是開支票來擔保，被上訴人有要求不要提示，以免增加
    退票記錄，所以都交還給被上訴人，只留下本票乙張等語（
    見原審卷(三)第127頁）， 且上訴人訴訟代理人於原審93年10
    月7日言詞辯論期日時亦自承：「 上訴人當時借款給被上訴
    人現金交付部分並沒有留下收據，因為拿票來交換，上訴人
    認為拿到一張1000萬元的本票就是憑據了。」、「兩造因為
    是親戚關係，所以借款都沒有留下一筆一筆的收據，上訴人
    認為拿到本票就是拿到錢的意思。」等語（見原審卷(三)第27
    7-278頁）， 而單純持有票據，並不足以證明基礎原因關係
    之存在，上訴人復未能提出證據以實其說，是上訴人主張現
    金交付部分，即難採信。另就上訴人依被上訴人之指示匯款
    至如原判決附表一所示第三人帳戶之部分，則為被上訴人所
    不爭，固可認係上訴人借款與被上訴人，惟被上訴人抗辯：
    伊已以如原判決附表二所示之客票向上訴人兌換現金清償等
    情，並有原法院依被上訴人之聲請向如原判決附表二所示之
    付款銀行調取之支票正、反面影本可證（見原審卷(三)第195-
    197、200-201、204-206、209-210、213、216-217、220-22
    1、228-230、233、237-238、241、244-245、248-249、252
    -253、256-257頁）， 上訴人雖又主張：被上訴人所交付上
    開支票兌現後均充做本件借款之利息云云（見原審卷(三)第27
    6頁）， 然為被上訴人所否認，且就本件借款1000萬元之利
    息如何計算，何以須付出200多萬元利息一節， 上訴人主張
    ：利息部分我從來都沒算過，均係被上訴人自己算給我的，
    所以算多少利息，我都很樂意接受，1000萬元借完之後，原
    告（即被上訴人）又借錢，又開100萬的本票等語（ 見原審
    卷(三)第277頁），顯與常情有違，且與上訴人於原法院90 年
    度重訴字第 125號訴請被上訴人返還消費借貸款事件所主張
    ：利息按年息百分之15計算（參見上揭判決所載）亦有出入
    ，若依上訴人所稱年息百分之15計算， 則1000萬元借款1年
    間之利息係150萬元， 亦非如原判決附表二所示支票金額合
    計之242萬餘元；原判決附表二所示支票金額合計242萬餘元
    ，顯然超過150萬元利息， 是上訴人此部分辯解，實難採信
    。上訴人於上訴本院後，改稱合庫調來之支票部分係利息，
    部分係本金兌現，係上訴人交付該票款，惟迄未舉證其如何
    交付金額兌現支票以實其說，上訴人上開主張，亦不足採。
    再經比對原判決附表一上訴人匯款之總金額與原判決附表二
    所示支票之總金額相去不遠（按原判決附表二編號一之16,1
    00元之支票，發票日係87年1月5日，有支票及銀行函足證（
    見本院卷第51-52頁）是原判決誤載為86年1月5日， 應予更
    正），雖原判決附表二所示支票之發票日（即兌現日）與匯
    款之時間不盡一致，然原判決附表一、二之時間相近，且以
    遠期支票作為借款之擔保或清償之用，尚非不符合常情，故
    被上訴人主張：如原判決附表一所示之借款已以如原判決附
    表二所示支票兌現而為清償一節，應堪採信。上訴人以原判
    決附表一、二之時間非相近，而謂借款未受清償云云，尚不
    足採。況查上訴人在另件本票借款訴訟中，尚須分別於86年
    11月4日，11月18日向合庫貸款，500萬元、450萬元， 始能
    借給被上訴人950萬元， 上訴人於86年11月間起至87年11月
    23日，豈能再有為數1000萬元之大筆數目可借被上訴人？再
    者，上訴人主張確有1000萬元之資金足以借予被上訴人，然
    查上訴人所舉貸與之時間均為78年至84年間，與本件無涉；
    而僅87年間有一筆90萬元貸與被上訴人（見本院卷第41 -43
    頁），顯見上訴人無法證明自86年11月間至87年11月23日有
    貸款1000萬元予被上訴人。則上訴人既未能舉證以證明兩造
    間尚存有1000萬元之借貸關係存在，揆諸前開說明，上訴人
    抗辯係因借貸關係而取得系爭本票，即難採信，兩造間就系
    爭本票之簽發既無真實合法之原因，被上訴人自得以此為理
    由拒絕付款。
六、綜上，上訴人就交付現金部分未能舉證，至上訴人依被上訴
    人之指示匯款2,259,300元 予如原判決附表一所示第三人作
    為借款之交付部分，被上訴人已以如原判決附表二所示支票
    之兌現而為清償，則被上訴人並未積欠上訴人債務甚明。從
    而，被上訴人援引票據之原因關係抗辯，訴請確認上訴人所
    持有系爭本票一紙，對被上訴人之本票債權不存在，核屬正
    當，應予准許。原審為被上訴人勝訴之判決，經核並無不合
    。上訴意旨指摘原判決不當，求予廢棄，為無理由，應予駁
    回。
七、本件事證已臻明確，兩造其餘攻擊防禦方法，核予判決結果
    不生影響，爰不一一論述，併此敘明。
八、據上論結，本件上訴為無理由，依民事訴訟法第449條第1項
    、第78條，判決如主文。
中　　華　　民　　國　　94　　年　　5 　　月　　24　　日
                  民事第三庭審判長法  官　林敬修
                                  法  官　藍文祥
                                  法  官　劉勝吉
正本係照原本作成。
如不服本判決，應於收受送達後20日內向本院提出上訴書狀，其
未表明上訴理由者，應於提出上訴後20日內向本院補提理由書狀
（均須按他造當事人之人數附繕本）上訴時應提出委任律師或具
有律師資格之人之委任狀；委任有律師資格者，另應附具律師資
格證書及釋明委任人與受任人有 民事訴訟法第466條之1第1項但
書或第2項（詳附註）所定關係之釋明文書影本。
中　　華　　民　　國　　94　　年　　5 　　月　　25　　日
　　　　　　　　　　　　　　　　　書記官　李翠齡
附註：
民事訴訟法第466條之1（第1項、第2項）：
對於第二審判決上訴，上訴人應委任律師為訴訟代理人。但上訴
人或其他法定代理人具有律師資格者，不在此限。
上訴人之配偶、三親等內之血親、二親等內之姻親，或上訴人為
法人、中央或地方機關時，其所屬專任人員具有律師資格並經法
院認為適當者，亦得為第三審訴訟代理人。
